【裁判字號】    99,保險,45
【裁判日期】    991011
【裁判案由】    給付保險金
【裁判全文】
臺灣臺北地方法院民事判決              99年度保險字第45號
原      告  尹玉鳴
訴訟代理人  李慶松律師
被      告  明台產物保險股份有限公司
法定代理人  兼好克彥
訴訟代理人  黃釗輝
上列當事人間請求給付保險金事件，本院於民國99年9月27日言
詞辯論終結，判決如下：
    主  文
原告之訴及假執行之聲請均駁回。
訴訟費用新臺幣貳萬捌仟柒佰貳拾元由原告負擔。
    事實及理由
壹、程序部份：
一、原告法定代理人原為市原進，嗣於訴訟繫屬後變更為兼好克
    彥，變更後之法定代理人兼好克彥提出書狀聲明承受訴訟，
    有保險公司營業執照在卷可稽（見本院卷第141頁）；經核
    與民事訴訟法第170條、第175條規定相符，應予准許。
二、按訴狀送達後，原告不得將原訴變更或追加他訴。但擴張或
    減縮應受判決事項之聲明者，不在此限。民事訴訟法第255
    條第1項第1至3款分別著有明文可參。查，原告起訴時原第
    一項聲明為：被告應給付原告新台幣（下同）280萬元及自
    起訴狀繕本送達翌日起至清償日止，按年息5％計算之利息
    。（見本院卷第4頁）。嗣於民國99年7月19日以民事準備狀
    (二)將聲明擴張為：被告應給付原告280萬元及自98年6月11
    日起至清償日止，按年息10％計算之利息。核原告所為係依
    據保險法第34條第2項規定擴張得請求之法定遲延利息，核
    與前開規定並無不符，自應准許。
貳、實體部份：
一、原告主張：伊為陸軍第10軍團砲兵第58指揮部防空第614群
    官兵，訴外人國防部軍備局採購中心曾於民國97年間與被告
    簽訂「國軍官兵團體保險契約」（下稱系爭保險契約），伊
    則為被保險人之一。而伊於97年5月21日參加重砲射擊情報
    傳遞訓練時，因感到背痛及雙腳麻痛，至國軍臺中總醫院（
    下稱國軍醫院）就醫，經診斷為第4、5腰椎椎間盤突出及第
    4腰椎至第1薦椎椎管狹窄併神經根壓迫（下稱系爭事故），
    伊並立即住院接受第4、5腰椎椎間盤切除及人工支架置入，
    第4腰椎至第1薦椎鋼釘內固定手術治療，國軍醫院並開立診
    斷證明書證明伊：「嚴重背痛、雙腳麻痛：目前腰椎前傾20
    -25度；後仰5-10度；左側彎約10-15度；右側彎約15度；旋
    轉15度」，依系爭保險契約，伊為中樞神經系統機能遺存顯
    著障害，終身不能從事任何工作，且日常生活上能自理之第
    3級殘，被告應給付伊保險金280萬。後伊向被告請求給付保
    險金，被告卻以系爭事故為投保前事故拒絕理賠，爰依系爭
    保險契約提起本件訴訟等語。並聲明：(一)被告應給付原告28
    0萬元，及自98年6月11日起至清償日止，按年息10％計算之
    利息；(二)願供擔保，請准宣告假執行。
二、被告則以：原告曾於93年4月14日至26日接受椎間盤切除手
    術，故原告所受系爭事故之傷害應與前開手術間有相當因果
    關係。另原告於接受部隊演訓任務前2天，即有身體不適之
    事實，演訓任務當天原告急診入院時，並無外傷跡象，在醫
    院檢查後，發現病因為舊疾復發、對於舊疾之產生原因原告
    曾自述為外傷所致，是以系爭事故係屬投保前事故，原告申
    請保險給付要件不符，伊拒賠於法有據等語，資為抗辯。並
    聲明：(一)原告之訴及假執行之聲請均駁回；(二)如受不利判決
    ，願供擔保請准宣告免為假執行。
三、兩造不爭執之事項
（一）被告與國防部簽立有「明台產物國軍官兵團體保險」契約
      ，保單號碼0097GLG00054，保險期間為97年1月1日起至97
      年12月31日止。契約內容如「明台產物國軍官兵團體保險
      」契約條款所載。
（二）原告在97年間至今均擔任為陸軍第10軍團砲兵第58指揮部
      防空第614群上尉情報官。
（三）原告於97年5月21日參加重砲射擊情報傳遞訓練時，因感
      到背痛及雙腳麻痛，至國軍醫院就醫，經診斷為系爭事故
      ，並立即住院接受第4、5腰椎椎間盤切除及人工支架置入
      ，第4腰椎至第1薦椎鋼釘內固定手術治療。且國軍醫院於
      97年7月31日開立「國軍官兵因傷病殘等檢定證明書」，
      其中檢查所見記載「腰椎運動範圍：前傾20至25度。後傾
      （仰）10度。側彎小於10度。側旋15度」。並由陸軍砲兵
      第58指揮部出具「因公負傷證明書」。
（四）另原告經國軍醫院附設民眾診療服務處於98年5月25日開
      立之診斷證明書其中症狀部分記載「嚴重背痛，雙腳麻痛
      ：目前腰椎前傾20至25度；後仰5至10度；左側彎約10至
      15度；右側彎約15度；旋轉15度」。診斷為「第4、5腰椎
      椎間盤突出及第4腰椎至第1薦椎管狹窄併神經根壓迫；背
      部挫傷」。
（五）原告起訴前曾向被告請求給付保險金，經被告於98年6月
      11日以個理字第9800165號函稱原告所受系爭事故為投保
      前事故，故拒絕給付殘廢保險金。
四、兩造之爭點及論述：
    按意外傷害保險乃相對於健康保險，健康保險係承保疾病所
    致之損失；意外傷害保險則在承保意外傷害所致之損失。人
    之傷害或死亡之原因，其一來自內在原因，另一則為外在事
    故（意外事故）。內在原因所致之傷害或死亡，係指被保險
    人因罹犯疾病、細菌感染、器官老化衰竭等身體內部因素所
    致之傷害或死亡；至外來事故（意外事故），則係指內在原
    因以外之一切事故而言，其事故之發生為外來性、偶然性，
    而不可預見，除保險契約另有特約不保之事項外，意外事故
    均屬意外傷害保險所承保之範圍，最高法院95年度台上字第
    327號判決可資參照。復按，依據系爭保險契約第4條第1項
    保險範圍規定「被保險人於本契約有效期間內，因公或非因
    而遭受『意外事故』，致其身體蒙受傷害而殘廢或死亡時，
    本公司依照本契約的約定，給付保險金。」（見本院卷第24
    頁），故系爭保險契約之險種係為意外保險。本件原告主張
    系爭事故係屬意外事故，被告應給付保險金等情，為被告所
    否認，並以前揭情詞置辯，故本件應予審酌之主要爭點厥為
    ：系爭事故係因意外事故或內在原因所導致。經查：
（一）原告於97年5月21日在國軍醫院就診時由神經外科主治醫
      師洪恭誠所記載之病歷摘要記載略以：主訴症狀期間「3
      月中即開始腰痛挺不直；2天前症狀加劇，故入ER。」；
      診斷為：「急性腰痛，R/O挫傷、拉傷或椎間盤復發。」
      。至於查詢重點則記載「自述到急診入院前2天因腰椎扭
      傷而致疼痛，到急診或入院並沒有瘀青，但腰部有壓傷，
      核磁共振發現椎間盤復發，造成復發之原因：病人體重較
      重，工作之故，可能加速其復發，是否有外傷是病人自述
      ，本人無法百分之百確認，但他在病史之描述是有提及外
      傷。」，此有被告所提出國軍醫院附設民眾診療服務處99
      年6月28日醫中民診字第0990002904號函所附原告病歷摘
      要附卷可參（見本院卷第137頁）。依據該病歷所記載原
      告既於97年3月中旬即開始腰痛挺不直，且參加重砲射擊
      情報傳遞訓練前兩天即有腰椎之傷痛，另即便原告向醫生
      自述於有外傷之情形，然此部分連負責診斷之醫生亦無法
      確認，則系爭事故非因舊疾復發，而因參加該訓練所導致
      即有疑義。
（二）又關於原告之就醫紀錄，經本院向國軍醫院函查後，經國
      軍醫院以99年7月30日醫中企管字第0990003431號函覆略
      以：「原告於93年4月12日起，因腰椎椎間盤突出在國軍
      醫院神經外科就醫，洪恭誠醫師負責診治。診斷疾病為第
      4 、5腰椎及第5腰椎第1薦椎椎間盤突出併神經根壓迫。
      於93年4月16日接受第4、5腰椎弓切除減壓手術及第4、5
      腰椎椎間盤切除手術。從93年4月12日至97年5月21日止，
      共至國軍醫院急診1次及門診9次。另於97年5月21日因急
      性坐骨神經痛由急診住院，住院期間接受腰椎核磁共振檢
      查，發現第4、5腰椎椎間盤突出（復發），便於97年5月
      23 日行椎間盤切除、人工支架植入及鋼釘內固定手術5.
      此次復發，距第1次手術已經4年多；而造成復發原因有很
      多，可能因為過度負重，體重過重，運動傷害或外傷等等
      」（見本院卷第159、160頁）。是以原告於97年5月21日
      發生之系爭事故與93年4月16日所診斷之疾病，既有部分
      重疊病症「第4、5腰椎椎間盤突出併神經根壓迫」，且皆
      有接受「第4、5腰椎椎間盤切除手術」，則原告是否於93
      年4月16日接受手術後已完全根除病症，而於保險期間因
      意外導致系爭事故發生更有疑問。
（三）原告復主張其於93年4月16日接受手術後已完全康復，至
      97年5月21日止，從未再因上揭疾病至院診治，進而稱系
      爭事故非屬舊傷復發云云。然查：
    1.本院依職權調閱原告於國軍醫院之病歷資料，原告於93年
      4月16日後，仍分別於93年4月29日、6月21日、9月6日、
      94年5月23日、同年月30日、96年2月28日、7月9日、11月
      21日、12月14日、97年3月24日、97年5月19日至國軍醫院
      看診，且皆有腰椎間盤移位之病症等情，有國軍醫院99年
      6月18日醫中企管字第0990002728號函所附原告就醫之病
      歷資料附卷可考（見本院卷第55至126頁），故原告於93
      年4月16日接受第1次手術後，至97年5月23日接受第2次手
      術前，仍因相同之病因至國軍醫院多次看診，顯見原告接
      受第1次手術後並未完全康復。
    2.縱使原告手術後有回院判斷復原情況之必要，然原告於95
      年間，完全未至國軍醫院看診，而於96年後始恢復看診，
      中斷期間超過一年半，就常情而言，手術後倘回診之醫囑
      時，通常係應定期為之，自無間隔如此久遠之可能，以原
      告之就診紀錄，並未呈現規律之期間。即便得認定原告於
      93年4月16日接受手術後之93年至94年間至國軍醫院看診
      係屬手術後回診，然原告於96年後之看診，與手術時間相
      去甚遠且亦中斷一年多無就診紀錄，自應認此部分之看診
      原因屬舊疾復發而非手術後回診。
（四）另原告雖於95年任職陸軍前步兵194旅作戰科空業官期間
      ，參加陸軍砲兵訓練指揮部暨飛彈砲兵學校野砲正規班18
      7期受訓，95（誤載為99年）年5月22日開訓、同年11月28
      日結訓，訓期26週；該班隊測驗內容包括體能鑑測：3,00
      0公尺跑步、單槓引體向上、仰臥起坐等3項測驗，有陸軍
      砲兵訓練指揮部暨飛彈砲兵學校99年8月9日陸砲校總字第
      0990004710號函在卷可查（見本院卷第170頁）。然體能
      測試對於國軍官兵中，係屬訓練中所不能或缺者，且甚至
      攸關個人之升遷資歷，除非有嚴重致無法參加測試之情事
      ，並檢具相關病歷資料，自無排除參加測試之可能。且該
      次測試之內容，均屬基本體能測試類型，原告身為職業軍
      人，對於該項測試如無嚴重之疾病，自無不參加之可能。
      故自不得以原告曾參加此次體能測試，即認定原告在第1
      次手術後已完全康復。況原告參加受訓係於95年間，而其
      於96年後至97年5月21日前，又至國軍醫院看診6次，故亦
      有可能係95年受訓當時病情尚未復發或不嚴重，而至96年
      後病情復發或開始加重。
（五）是以原告既於93年4月16日第1次手術後，仍有多次因腰椎
      間盤移位至國軍醫院看診，而於97年3月中旬即開始腰痛
      挺不直，又參加重砲射擊情報傳遞訓練前兩天即有腰椎之
      傷痛，且97年5月23日第2次手術與第1次手術有重疊病症
      「第4、5腰椎椎間盤突出併神經根壓迫」，皆有接受「第
      4、5腰椎椎間盤切除手術」，顯見原告接受第1次手術後
      仍未完全復原，97年5月21日之系爭事故應屬內在疾病所
      導致，而非意外事故。
五、綜上所述，原告所受之系爭事故非屬意外事故，從而，原告
    依系爭保險契約請求被告給付280萬元，及自98年6月11日起
    至清償日止，按年息10％計算之利息，為無理由，應予駁回
    。又原告之訴既經駁回，其所為假執行之聲請亦失所附麗，
    爰併駁回之。
六、本件事證已臻明確，兩造其餘攻擊防禦方法及所提證據暨本
    院於99年7月14日言詞辯論其日所確認關於如原告得請求保
    險金時，本件被告應給付之金額為何等爭點，經本院斟酌後
    ，認與判決結果不生影響，爰不一一論列，併此敘明。
七、本件訴訟費用額，為第一審之裁判費28,720元，確定如主文
    第2項所示。
八、訴訟費用負擔之依據：民事訴訟法第78條。
中    華    民    國    99    年    10    月    11    日
                  民事第七庭    法  官  黃柄縉
以上正本係照原本作成
如對本判決上訴，須於判決送達後20日內向本院提出上訴狀。如
委任律師提起上訴者，應一併繳納上訴審裁判費。
中    華    民    國    99    年    10    月    11    日
                                書記官  洪仕萱

司法院資訊處製作；財團法人民間司法改革基金會備份。
